【裁判字號】    97,訴,469
【裁判日期】    970731
【裁判案由】    不動產所有權移轉登記
【裁判全文】
臺灣板橋地方法院民事判決               97年度訴字第469號
原      告  丙○○
訴訟代理人  蔡明熙律師
複代 理 人  己○○
被      告  甲○○
兼訴訟代理
人          乙○○
上列當事人間請求不動產所有權移轉登記等事件，經本院於民國
97年7月10日言詞辯論終結，判決如下：
    主  文
原告之訴駁回。
訴訟費用由原告負擔。
    事  實 及 理  由
甲、程序方面：
一、原告起訴狀繕本送達被告後復具狀追加聲明：「被告乙○○
    應將附表所示不動產依如附表二所示修復回復原狀後交還原
    告」，核其上開請求修復返還不動產之聲明，仍係本於同一
    契約解除後回復原狀之請求，而僅係擴張應受判決事項之聲
    明，依民事訴訟法第255 條第1 項第3 款之規定，尚屬無礙
    ，應予准許。
乙、實體方面：
一、原告起訴主張：原告與被告乙○○於民國96年12月30日簽訂
    不動產買賣契約書，約定被告乙○○以新台幣（以下同）38
    0 萬元購買原告所有如附表一所示不動產，被告乙○○已支
    付原告40萬元，其餘價金340 萬元因系爭不動產原告尚有銀
    行抵押借款，而約定由被告乙○○另洽其他金融機構辦理房
    屋貸款撥款直接代償原告原有貸款後，再由雙方結算餘額給
    付尾款後辦理交屋，最遲交屋期日為97年1 月30日。詎原告
    於97年1 月29日已先行將系爭不動產所有權移轉登記予被告
    乙○○指示受移轉登記之人即被告甲○○後，被告乙○○卻
    拒不辦理貸款給付尾款，經原告於97年2 月15日催告被告乙○○履行，再於97年2 月19日催告限被告乙○○於97年2 月
    23 日 前履行，逾期不履行即解除契約不另為解除之意思表
    示，被告乙○○逾期仍未履行。則本件系爭不動產買賣契約
    既經解除，原告自得依民法第259 條及系爭不動產買賣契約
    書第11條約定請求被告乙○○回復原狀。而本件被告乙○○
    為取得較高之銀行貸款，乃指示被告甲○○為受移轉登記名
    義之人，自屬借名登記契約，原告為回復原狀自得依民法
    242 條規定代位被告乙○○行使該借名契約之終止權利，並
    以本件訴狀繕本送達被告為終止被告間借名契約之意思表示
    。是被告間借名契約既經終止，被告甲○○負有將附表一所
    示不動產移轉登記為被告乙○○所有之義務後，再由被告乙○○移轉登記為原告所有。又原告已先行交付系爭房屋予被
    告乙○○以預先進入施工裝璜，而破壞屋內原有設施，被告
    乙○○並應依附表二所示內容修復後回復原狀。為此爰聲明
    請求被告甲○○應將附表一所示不動產所有權移轉登記為被
    告乙○○所有後再移轉登記為原告所有。被告乙○○應將上
    開不動產依如附表二所示內容修復回復原狀後返還原告。
二、被告則以：原告於系爭房地簽約時隱瞞房屋有嚴重漏水之瑕
    疵未據實告知被告，俟經被告於97年1 月7 日委請裝璜師父
    前往現場丈量時始經裝璜師父發現告知有嚴重漏水瑕疵，被
    告因而未敢依約進行銀行申貸程序。經兩造會勘確定原告並
    答應修繕，惟嗣後原告雖告知被告已完成漏水修繕，卻不願
    出具保固之承諾，更不接受被告給付尾款差額。而被告收受
    原告97年2 月19日催告被告於97年2 月23日前履行給付尾款
    逾期解除契約之存證信函後，因當時申貸銀行尚未完成代償
    結算，被告為避免紛爭乃委請承辦代書先行暫行結算應付尾
    款為30萬元，並檢附30萬元玉山銀行本行支票以國史館郵局
    102 號存證信函於原告限定期限前之97年2 月22日送達予原
    告，詎原告竟以解約為由退回該30萬元尾款支票。嗣被告申
    貸銀行台灣中小企業銀行（下稱台灣企銀）板橋分行於97年
    2 月29日完成代償原告原有抵押貸款3,070, 463元後，經委
    託代書依此項代償金額結算應給付尾款金額為326,522 元，
    被告隨即於97年3 月6 日再以台北北門郵局1214號存證信函
    檢付326,522 元台灣銀行本行支票寄送原告，但為原告所拒
    收退回，被告不得已乃於97年3 月13日將上開尾款以本院97
    年度存字第1019號提存書清償提存於本院提存所，是被告於
    系爭不動產買賣均依約辦理給付簽約款、銀行代償手續及給
    付尾款，並無違約情事，原告主張解除契約並無理由，尚不
    生解約之效力，更無回復原狀之問題。爰聲明請求駁回原告
    之訴。
三、原告主張其與被告乙○○於96年12月30日就如附表一所示不
    動產簽訂不動產買賣契約書，約定買賣價金為380 萬元，被
    告乙○○已支付原告頭款40萬元，其餘價金340 萬元因系爭
    不動產原告尚有台北縣土城市農會設定抵押借款，而約定由
    被告乙○○另洽其他金融機構辦理房屋貸款撥款直接代償原
    告原有貸款後，再由雙方結算餘額給付尾款後辦理交屋，並
    約定最遲交屋給付尾款期限為97年1 月30日。而原告係於97
    年1 月29日將系爭買賣不動產移轉登記予被告乙○○指示之
    受移轉登記名義人即被告甲○○。嗣原告於97年2 月15日催
    告被告乙○○履行給付尾款，再於97年2 月19日催告限被告
    乙○○於97年2 月23日前履行，逾期不履行即解除契約不另
    為解除之意思表示。被告乙○○則於收受原告上開存證信函
    催告後檢附30萬元玉山銀行本行支票以存證信函於原告限定
    期限前之97年2 月22日送達予原告，但為原告以解約為由退
    回該30萬元尾款支票。被告乙○○復於97年3 月6 日再以存
    證信函檢附326,522 元台灣銀行本行支票寄送原告，但為原
    告所拒收退回，被告乙○○乃於97年3 月13日將上開尾款以
    本院97年度存字第1019號提存書清償提存於本院提存所之事
    實，已據兩造所不爭，並有原告所提出而為被告所不爭之系
    爭不動產買賣契約書、土地、建物登記謄本、土城郵局第84
    號、91號存證信函及收件回執各1 件，被告所提出而為原告
    所不爭之國史館郵局102 號存證信函及玉山銀行30萬元本行
    支票影本、收件回執、台北北門郵局1214號存證信函及臺灣
    銀行326,522 元本行支票影本、本院97年度存字第1019號提
    存書、原告退回支票之土城青雲郵局75號存證信函各1 件為
    證，足認真實。原告主張被告遲不辦理銀行貸款而遲延給付
    尾款業經其解除契約，且否認訂約時有未告知漏水瑕疵之情
    事，自得請求回復原狀；被告則以原告有未告知漏水瑕疵之
    情事，伊自得主張同時履行抗辯，且伊已於原告催告期限前
    先給付30萬元尾款，嗣並於銀行代償結算後支付尾款326,52
    2 元，但為原告拒收而提存，並無違約情事，原告主張解除
    契約尚屬無據等語置辯。則本件應行審究者乃原告主張被告
    乙○○遲延給付尾款而解除契約是否有據？爰一一論斷如下
    ：
  (一)查本件不動產買賣契約訂約時，原告確有故意不告知漏水瑕
    疵之事實，已據證人即擔任本件買賣契約介紹人之黃睿暉結
    證稱：「（問：當時有無向原告詢問房屋狀況？）我有詢問
    過，原告沒有講有漏水的問題，簽訂本件買賣契約書時，我
    有在場，當時是由戊○○代書親自念合約內容的不動產標的
    現況說明書，向原告問明狀況後，再一一在上面勾選。第八
    項有無滲漏水情形，原告是答沒有漏水，由黃代書在上面勾
    選的。」，另擔任本件買賣契約雙方共同委任之代書戊○○
    亦到庭證稱：「簽約當時我有逐條念現況說明書給原告聽，
    並且經我解釋給賣方聽過之後，再由我來勾選，我確實有訊
    問過原告你的房子有無漏水，原告答說沒有，我才在上面打
    勾，原告也沒有告訴我說，樓上在漏水檢修。」（見本院97
    年5 月8 日言詞辯論筆錄），互核相符。而證人丁○○即原
    告所聲請訊問之系爭房屋管理委員會總幹事亦到庭結稱：「
    96 年12 月初，8 號3 樓之1 住戶在修漏水及裝潢時，原告
    也有跟我講他們家8 號2 樓之1 也有漏水情形。」（見本院
    97年6 月5 日言詞辯論筆錄），足見原告顯有於訂約時故意
    不告知漏水瑕疵之情形。原告雖抗辯其於96年12月30日簽約
    晚上8 、9 點時曾偕同被告一同向總幹事丁○○詢問漏水情
    形，惟此已為被告所否認，並辯稱：前往詢問總幹事丁○○
    之日期係伊發現漏水後之97年1 月7 日晚上，並非簽約當日
    晚上等情，而原告所聲請訊問證人丁○○亦證稱兩造雖曾偕
    同前來詢問漏水情形，但是係哪一天其無法確定等語（見同
    前筆錄），原告所辯尚屬不能證明，自不足採。惟原告雖有
    故意不告知瑕疵之情形，但上開漏水之瑕疵乃係因系爭房屋
    之13樓住戶公共排水管破裂所導致，且經該管理委員會於97
    年1 月13日即已修復不再漏水之事實，復據證人丁○○證述
    在案（見同前筆錄），並為被告所不爭，則上開漏水瑕疵既
    已完成修復，被告乙○○自97年1 月13日起即不得再以漏水
    瑕疵及原告未為漏水保固為由，而就自己給付尾款之義務主
    張同時履行抗辯。
  (二)復查本件約定之最遲交屋給付尾款期限為97年1 月30日之事
    實已據上開不動產買賣契約書所載明，並為兩造所不爭，惟
    自漏水瑕疵修復後被告自97年1 月13日起即不得再主張同時
    履行抗辯，原告係於97年1 月29日始將系爭不動產移轉登記
    予被告甲○○，並係97年1 月15日催告被告履行給付尾款，
    再行97年2 月19日催告限被告乙○○於97年2 月23日前履行
    給付尾款，逾期不履行即解除契約不另為解除之意思表示，
    衡諸自97年1 月13日起至同年2 月23日止，已與原買賣契約
    簽訂後所定之1 個月交屋給付尾款期限相當，自屬適當之催
    告期限。則被告乙○○另向台灣企銀辦理貸款完成代償原告
    原有台北縣土城市農會抵押借款3,070,463 元係於97年2 月
    29日，有被告提出而為原告所不爭之台灣企銀匯款申請書（
    代傳票）1 紙可憑，雖已遲於原告所定期限，但原告為履行
    前開義務已於原告所定期限前之97年2 月22日即先暫行結算
    30萬元玉山銀行本行支票1 紙寄達原告，但為原告所拒收退
    回之事實，復為原告所不爭。按契約當事人之一方遲延給付
    者，他方當事人得定相當期限催告其履行，如於期限內不履
    行時，得解除其契約，民法第254 條固定有明文。惟本件被
    告既於原告所定催告期限前先行給付30萬元尾款予原告，雖
    與原告所不爭之實際事後代償結算尾款326,522 元，金額尚
    有26,522之差額，且被告乙○○給付30萬元時尚未及完成結
    算代償塗銷原告抵押權登記，但被告乙○○已於原告所定期
    限前完成絕大部分尾款金額給付行為，顯有履行契約之意思
    ，並於97年1 月29日即完成結算代償塗銷原抵押權，事後復
    於原告拒絕受領後將代償結算尾款326,522 元提存，並非故
    意不履行債務，而所未及結算給付之差額僅佔買賣總金額之
    千分之七左右（26522 ÷0000000 ＝0.007） ，原告竟以被
    告未及時結算給付該千分七之微小差額價金，即行主張解除
    380 萬元買賣契約，衡諸社會一般交易情形，乃顯失公平。
  (三)按權利之行使，不得違反公共利益，或以損害他人為主要目
    的。行使權利，履行義務，應依誠實及信用方法。民法第14
    8 條定有明文。復查權利之行使，是否以損害他人為主要目
    的，應就權利人因權利行使所能取得之利益，與他人及國家
    社會因其權利行使所受之損失，比較衡量以定之。倘其權利
    之行使，自己所得利益極少而他人及國家社會所受之損失甚
    大者，非不得視為以損害他人為主要目的，此乃權利社會化
    之基本內涵所必然之解釋。又所謂誠實信用之原則，係在具
    體的權利義務之關係，依正義公平之方法，確定並實現權利
    之內容，避免當事人間犧牲他方利益以圖利自己，自應以權
    利人及義務人雙方利益為衡量依據，並應考察權利義務之社
    會上作用，於具體事實妥善運用之方法。並經最高法院著有
    71年台上字第737 號判例及86年台再字第64號判決意旨闡釋
    在案。本件不動產買賣所定給付尾款期限依其性質並非為該
    契約之目的或要素，原告復有訂約時故意不告知漏水瑕疵之
    情事，致被告因而遲滯申貸結算代償尾款，待漏水瑕疵修復
    後原告僅以被告逾限未及時結算給付總價金千分之七之尾款
    26, 522 元，無視被告於逾期數日內仍積極戮力完成尾款結
    算代償義務，即行拒絕受領給付而主張解除契約，已失公平
    ，且原告以未能及時受領取得尾款26,522元之甚小利益主張
    解除契約，而使被告受有喪失買賣不動產所有權利、遭沒入
    已支付價金（見買賣契約書第11條約定）及已施作房屋裝修
    費用之損害，二者相衡，原告不無以損害他人為主要目的，
    且以犧牲他方利益以圖利自己之情形，則原告解除契約權利
    之行使，顯有以損害他人為主要目的並有違誠實及信用方法
    ，揆之前開說明，原告主張解除系爭不動產買賣契約自不能
    准許。
四、本件原告以被告乙○○給付遲延而主張解除契約，顯有以損
    害他人為主要目的並有違誠實及信用方法，依法自不能准許
    ，從而原告本於契約解除後之回復原狀請求權及代位權之規
    定，請求被告甲○○應將附表一所示不動產所有權移轉登記
    為被告乙○○所有後再移轉登記為原告所有。被告乙○○應
    將上開不動產依如附表二所示內容修復回復原狀後返還原告
    ，為無理由，應予駁回。
五、本件判決事證基礎已致明確，兩造其餘攻擊、防禦方法及所
    援用之證據經審酌後已與判決結果不生影響，爰不再一一論
    述，併予敘明。
六、結論：本件原告之訴為無理由，並依民事訴訟法第78條判決
    如主文。
中    華    民    國    97    年    7     月    31    日
                  民事第三庭    法  官  朱耀平
以上正本係照原本作成
如對本判決上訴，須於判決送達後20日內向本院提出上訴狀
中    華    民    國    97    年    7     月    31    日
                                書記官  陳淑芳
 附表一：
┌───────────────────────────────────────────────┐
│土地：                                                                                        │
├─┬───────────────────────────┬─┬──────┬─────┬──┤
│編│        土          地          坐          落        │地│面        積│          │    │
│  ├───┬────┬────┬────┬────────┤  ├──────┤ 權利範圍 │備考│
│號│縣  市│鄉鎮市區○   段   ○ ○  段 │  地        號  │目│  平方公尺  │          │    │
├─┼───┼────┼────┼────┼────────┼─┼──────┼─────┼──┤
│１│臺北縣│土城市  │員和    │        │1182            │建│87.42       │10萬分之  │    │
│  │      │        │        │        │                │  │            │2085      │    │
├─┼───┼────┼────┼────┼────────┼─┼──────┼─────┼──┤
│２│臺北縣│土城市  │員和    │        │1183            │建│317.23      │10萬分之  │    │
│  │      │        │        │        │                │  │            │934       │    │
├─┼───┼────┼────┼────┼────────┼─┼──────┼─────┼──┤
│３│臺北縣│土城市  │員和    │        │1184            │建│779.59      │10萬分之  │    │
│  │      │        │        │        │                │  │            │1142      │    │
├─┼───┼────┼────┼────┼────────┼─┼──────┼─────┼──┤
│４│臺北縣│土城市  │員和    │        │1190            │建│108.34      │10萬分之  │    │
│  │      │        │        │        │                │  │            │136       │    │
├─┴───┴────┴────┴────┴────────┴─┴──────┴─────┴──┤
│建物：                                                                                        │
├─┬──┬───────┬───────┬──────┬─────────────┬──┬──┤
│編│ 建 │              │              │  建築式樣  │建  物  面  積（平方公尺）│權利│ 備 │
│  │    │   建物門牌   │   基地坐落   │  主要建築  ├───────┬─────┤    │    │
│  │    │              │              │  材 料 及  │層  次  面  積│ 附屬建物 │    │    │
│號│ 號 │              │              │  房屋層數  │              │用途及面積│範圍│ 考 │
├─┼──┼───────┼───────┼──────┼───────┼─────┼──┼──┤
│１│2539│臺北縣土城市中│臺北縣土城市員│鋼筋混凝土造│第2 層：60.58 │          │全部│    │
│  │    │央路二段149 巷│和段1184地號  │11層樓房    │              │          │    │    │
│  │    │8號2樓之1     │              │            ├───────┴─────┤    │    │
│  │    │              │              │            │總面積：60.58             │    │    │
└─┴──┴───────┴───────┴──────┴─────────────┴──┴──┘


司法院資訊處製作；財團法人民間司法改革基金會備份。
